【裁判字號】    94,訴,999
【裁判日期】    920126
【裁判案由】    贈與稅
【裁判全文】
高雄高等行政法院判決
                                   94年度訴字第00999號
                              .
原      告  甲○○
訴訟代理人  陳惠菊律師
            陳祺苗律師
被      告  財政部台灣省南區國稅局
代  表  人  乙○○局長
訴訟代理人  丙○○
上列當事人間因贈與稅事件，原告不服財政部中華民國94年9月
26日台財訴字第09400167910號訴願決定，提起行政訴訟。本院
判決如下：
    主  文
原告之訴駁回。
訴訟費用由原告負擔。
    事  實
甲、事實概要：
緣原告於民國（下同）90年2月2日將其所有台南縣新市鄉○○段
200-1地號建地持分1/500贈與其次子謝耀崧，並於同年2月5日辦
理贈與稅申報，經被告核定贈與總額新台幣（下同）25,175元。
又原告之配偶謝海塗於91年1月21日將其所有台南縣永康市○○
段5063地號公共設施保留地持分992/1000贈與原告（持分127/10
00）及次子謝耀崧（持分97/100），並於91年2月5日辦理贈與稅
申報，經被告分別核定不計入贈與額1,243,780元及贈與總額8,4
71,420元，同額核定公共設施保留地扣除額；另原告之配偶謝海
塗及長子謝耀欽於91年1月22日分別將渠等所有台南縣新市鄉○
○段200-8地號公共設施保留地持分96/100及1/1 00贈與謝耀崧
，分別於91年2月5日及2月6日辦理贈與稅申報，經被告分別核定
贈與總額3,048,514元及31,755元，同額核定公共設施保留地扣
除額在案。嗣原告旋於同年3月11日經由上開共有土地分割方式
，使謝耀崧取得上開新店段200-1地號建地全部，原告則取得上
開新店段200-8地號及大灣段5063地號等2筆公共設施保留地全部
，案經被告查獲，乃以原告有假藉免徵贈與稅之土地取巧安排移
轉其他應稅財產情事，依遺產及贈與稅法第4條第2項規定，按上
開新店段200-1地號建地持分499/500（扣除已申報贈與持分1/50
0）公告土地現值11,550,345元，加計91年度前次核定贈與額998
,381元，核定91年度贈與總額12,548,726元，贈與淨額11,548,7
26元，應納稅額2,133,156元。原告不服，申經復查未獲變更，
提起訴願亦遭決定駁回，遂提起本件行政訴訟。
乙、兩造聲明：
一、原告聲明：訴願決定及原處分（含復查決定）均撤銷。
二、被告聲明：原告之訴駁回。
丙、兩造之爭點：
一、原告主張之理由：
（一）查贈與稅唯有於符合遺產及贈與稅法第4條第2項及第5條
      規定之情形下始應課徵。而稅捐乃是公法人團體為獲收入
      之目的，而對於滿足法律所定給付義務構成要件之人，以
      高權所課徵無對待給付之金錢給付，因此稅法乃是侵害人
      民權利之法律，有關稅捐之核課與徵收，均必須有法律依
      據；亦即國家非根據法律不得核課徵收稅捐，亦不得要求
      人民繳納稅捐，而且僅於具體的經濟生活事件可以被涵攝
      於法律的抽象構成要件前提之下，國家的稅捐債權始可成
      立，此即為稅捐法定主義或租稅法定主義。因此除前開遺
      產及贈與稅法第4條第2項及第5條之規定外，稅捐稽徵機
      關自不得創設任何法律所無之規定，對人民核課贈與稅。
（二）按「各共有人，得自由處分其應有部分。共有物之處分、
      變更、及設定負擔，應得共有人全體之同意。」「各共有
      人，得隨時請求分割共有物。但因物之使用目的不能分割
      或契約訂有不分割之期限者，不在此限。」「共有物之分
      割，依共有人協議之方法行之。分割之方法，不能協議決
      定者，法院得因任何共有人之聲請，命為左列之分配：一
      、以原物分配於各共有人。二、變賣共有物，以價金分配
      於各共有人。以原物為分配時，如共有人中，有不能按其
      應有部分受分配者，得以金錢補償之。」民法第819條、
      第823條、第824條定有明文。又「公共設施保留地因依本
      法第四十九條第一項徵收取得之加成補償，免徵所得稅；
      因繼承或因配偶、直系血親間之贈與而移轉者，免徵遺產
      稅或贈與稅。」都市計畫法第50條之1亦定有明文。本件
      共有人謝耀崧取得新市鄉○○段200-1地號土地所有權全
      部係因分割共有物有相當對價之原物分配而取得，並非因
      原告之無償贈與而取得，自與財產所有人以自己之財產無
      償給予他人之情形有間；且本件原告與土地共有人協議以
      原物分配方式分割系爭共有土地時，並無相關法令或函釋
      禁止免徵贈與稅土地與一般土地不得合併分割，故財政部
      92年4月9日台財稅字第0910456306號函釋顯係增加法律（
      即遺產及贈與稅法第4條第2項及第5條）對人民核課贈與
      稅所無之限制，任意溯及既往補徵贈與稅，不但有違憲法
      第19條租稅法定主義之規定，亦與憲法保障人民財產之意
      旨暨法律保留原則有違（司法院釋字第566號解釋參照）
      。
（三）又按現代租稅國家將生產工具歸私人所有，國家之財政收
      入則由私有財產收益中之一部分藉租稅負擔由國家分享。
      故私經濟自由性與積極性，為租稅國家之前提。而個人在
      私法上有依財產存續狀態自由使用、收益及處分之權能，
      並免於遭受公權力或第三人之侵害，俾能實現個人自由、
      發展人格及維護尊嚴（司法院釋字第400號解釋參照）。
      在稅法亦有權利藉此為法律上規劃，以減輕租稅負擔；非
      財政目的租稅，以創造租稅特權（租稅優惠）方式，引導
      人民行為方向，其立法目的之達成，即在納稅人具有經濟
      理性，而法律上亦保障其租稅規劃之權利。惟租稅規劃並
      非無法律上界限，例如對私法自治，亦因公共利益之必要
      ，在私法上予以限制，例如物權、票據、親屬行為法定主
      義，從而限制了財產權自由。行政法更進一步藉由營業法
      、建築法、都市計畫法予以限制。惟在此法定限制之外，
      當事人有權依其偏好而為自由選擇，其中亦包括減輕稅捐
      負擔之動機在內，此即為合法之租稅規劃。又按所謂稅捐
      規避之脫法行為，係指納稅義務人不選擇稅法上所考量認
      為通常之法形式（交易形式），卻選擇與此不同的迂迴行
      為或多階段行為或其他異常法形式，來達成與選擇通常的
      法形式之情形基本上同一的經濟上效果，而同時減輕或排
      除與通常的法形式相連結之稅捐負擔，故其乃意指利用稅
      捐法規所未預定之異常的或不相當的法形式，意圖減少稅
      捐負擔之行為。而所謂合法節稅係指依據稅捐法規所預定
      之方式，意圖減少稅捐負擔之行為。本件原告係依都市計
      畫法第50條之1「因直系血親間之贈與而移轉者，免徵贈
      與稅」之規定，將公共設施保留地贈與直系血親，再依民
      法共有物分割方法之規定，以原物分配於各共有人之方式
      分割共有物，此均為稅捐法規及民法規定所預定之方式，
      縱原告所為係意圖減少稅捐負擔，惟亦屬合法之租稅規劃
      。其既為法律上所保障之租稅規劃之權利，稅捐稽徵機關
      自不得任意增加法律對人民核課贈與稅所無之限制，溯及
      既往補徵贈與稅。
（四）行政法之法律不得溯及既往，乃源於法治國理念及所派生
      之法安定性與信賴保護原則，此種要求亦適用於稅法，特
      別是由法安定性要求與相關基本權結合，原則上禁止法律
      溯及既往。納稅義務人從事經濟活動，一般均遵循經濟理
      性，溯及既往之租稅負擔，使此種經濟理性無法預見。從
      憲法角度觀察，納稅義務人基本上有權自由安排其所得與
      財產，以減少租稅負擔之目的，換言之，人民有權從事租
      稅規劃。事實上，非以財政目的之租稅，如經濟、社會、
      環保政策目的之租稅，所以能達其政策目的，其基本前提
      亦在於人民能從事理性，否則此種租稅誘因亦將失其效果
      ，故對人民不利益之租稅負擔自不得溯及既往。再按解釋
      性之行政規則雖係在闡釋法規之含義，惟在後之釋示如與
      在前之釋示不一致時，在前之釋示並非當然錯誤，於後釋
      示發布前，依前釋示所為之行政處分已確定者，除前釋示
      確有違法之情形外，為維持法律秩序之安定，應不受後釋
      示之影響（司法院釋字第287號解釋參照）。又信賴保護
      原則攸關憲法上人民權利之保障，公權力行使涉及人民信
      賴利益而有保護之必要者，即行政法規（包括解釋性之行
      政規則）之變更，亦有其適用（司法院釋字第525號解釋
      參照）。
（五）然查財政部就有關「共有物分割」涉及贈與稅部分，僅以
      67年7月24日台財稅字第34896號函釋「共有土地分割各人
      無償取得原持分比例不等者應核課贈與稅」及以83年7月
      20日台財稅字第831602181號函釋「共有土地協議分割後
      ，‧‧‧彼此間已有補償之約定者，除有遺產及贈與稅法
      第5條第2款、第5款或第6款所規定之情形外，免辦理贈與
      稅申報。」此外並無其他釋示，故於財政部92年4月9日台
      財稅字第0910456306號函釋發布前，並無相關法令或釋示
      禁止免徵贈與稅之土地與一般土地不得合併分割，而在土
      地共有人協議以原物分配方式分割共有土地時，僅各人無
      償取得原持分比例不等，或已有補償之約定而有遺產及贈
      與稅法第5條第2款、第5款或第6款所規定之情形下，始應
      核課贈與稅外，對所分割「共有物」其分配所得之原物取
      得來源、方式及土地使用分區均未加限制，直至92年4月9
      日台財稅字第0910456306號函發布後始加限制，依前所述
      ，被告自不得溯及既往增加原告租稅負擔，核定原告應補
      納贈與稅。
二、被告主張之理由：
（一）按「在前項核課期間內，經另發現應徵之稅捐者，仍應依
      法補徵或並予處罰。」為稅捐稽徵法第21條第2項前段所
      明定。次按「本法稱贈與，指財產所有人以自己之財產無
      償給予他人，經他人允受而生效力之行為。」、「同一贈
      與人在同一年內有兩次以上依本法規定應申報納稅之贈與
      行為者，應於辦理後一次贈與稅申報時，將同一年內以前
      各次之贈與事實及納稅情形合併申報。」為遺產及贈與稅
      法第4條第2項及第25條所規定。復按「贈與人假藉免徵贈
      與稅之土地，取巧安排移轉其他應稅財產予子女者，例如
      ：先贈與子女公共設施保留地，再以現金買回；或先贈與
      子女公共設施保留地，再以建地與之交換；或先贈與子女
      公共設施保留地之大部分持分及建地之極小部分持分，再
      經由共有土地分割，使其次子女取得整筆建地等，其實質
      與直接贈與現金、建地等應稅財產並無不同，應就實質贈
      與移轉之財產，依遺產及贈與稅法第4條第2項規定課徵贈
      與稅。」為財政部92年4月9日台財稅字第0910456306號令
      所明釋。
（二）又所謂「稅捐規避」乃是指利用私法自治契約自由原則，
      對於私法上法形式選擇之可能性，從私經濟活動交易之正
      常觀點來看，欠缺合理之理由，而選擇通常所不使用之法
      形式，於結果上實現所意圖之經濟目的或經濟成果，但因
      不具備對應於通常使用之法形式之課稅要件，因此減輕或
      排除稅捐負擔。因此稅捐規避與合法的（未濫用的）節稅
      不同，節稅乃是依據稅捐法規所預定之方式，意圖減少稅
      捐負擔之行為，反之，稅捐規避則是利用稅捐法規所未預
      定之異常的或不相當的法形式，意圖減少稅捐負擔之行為
      。故而，納稅義務人不選擇稅法上所考量認為通常之法形
      式（交易形式），卻選擇與此不同之迂迴行為或其他異常
      的法形式，以達成與選擇通常法形式之情形基本上相同之
      經濟效果，而同時卻能減輕或排除與通常法形式相連結之
      稅捐上負擔者，即應認屬「租稅規避」，而非合法之節稅
      。
（三）查都市計畫法第50條之1規定：「公共設施保留地因本法
      第49條第1項徵收取得之加成補償，免徵所得稅；因繼承
      或因配偶、直系血親間之贈與而移轉者，免徵遺產稅或贈
      與稅。」之意旨，係鑑於土地如被指定為公共設施保留地
      ，不僅土地所有權人於徵收前受有土地使用目的之限制，
      復因同法第50條又將原定政府機關取得公共設施保留地之
      期限予以修正刪除，故為維護土地所有權人之權益，都市
      計畫法除提高徵收補償地價外，另增訂第50條之1加強稅
      捐優惠，以彌補土地所有權人因長期保留所遭受之損失。
      惟本件贈與之情形，係藉由原告、原告之配偶及其長子謝
      耀欽分別贈與極微小持分建地及極大持分公共設施保留地
      贈與次子謝耀崧，形成原告與謝耀崧2人共有上開建地及
      公共設施保留地之關係；此種微小持分之建地及極大持分
      公共設施保留地贈與方式，不僅形成較諸原來更複雜之共
      有關係，有違一般土地共有常態，亦不利於土地之利用及
      經濟融通；尤其原告贈與原應課贈與稅之建地部分，因其
      贈與之持分微小，價值甚微，其贈與價額合計僅25,175元
      ，因而免徵贈與稅，然其次子卻已取得該建地之共有人地
      位，造成原告母子2人共有上開建地及公共設施保留地之
      形式，進而母子2人再以協議分割之方式，終致謝耀崧取
      得上開原告原應繳納贈與稅之建地所有權全部。要言之，
      原告藉與謝耀崧間進行一連串之非常規贈與形成外觀上彼
      此間權利價值幾乎均等之共有關係，再藉由彼此間合併分
      割土地之協議，終致謝耀崧取得原屬原告所有之建地全部
      ，凡此各節顯係經過精細之計算，使原告得以迂迴之方式
      將其所有之建地移轉予謝耀崧，從而實質上達成原告無償
      贈與建地之目的。換言之，原告、原告之配偶及其長子謝
      耀欽係利用贈與微小持分之建地及極大持分之公共設施保
      留地形成共有後，再進行合併分割之形式，達成實質上由
      原告贈與建地之目的；卻藉掩身於上開都市計畫法第50條
      之1有關贈與公共設施保留地免徵贈與稅之租稅惠優規定
      下，毋庸繳納贈與稅，然此顯非都市計畫法第50條之1給
      予公共設施保留地所有權人租稅優惠之目的！是原告與其
      次子間之土地移轉及合併分割等行為，形式上固係透過私
      法上契約自由之方式所為合於法律形式之行為，但其中如
      前所述有諸多違反私經濟活動之正常模式，而也因此等迂
      迴、多階段、並異常之法形式行為，環環相扣結果，達成
      由原告贈與上開應稅建地予其次子之目的，並此相同之經
      濟效果，卻能隱藏一般人贈與建地時應納之贈與稅，並此
      已超乎都市計畫法第50條之1之立法目的，顯係濫用該租
      稅優惠之規定，從而排除其應負擔之贈與稅，則原告之行
      為顯為「租稅規避」行為，甚為明確。原告訴稱其行為均
      屬依據法律規定之合法節稅行為，謝耀崧係本於共有物分
      割取得系爭建地並非無償取得，而原告無庸繳納贈與稅純
      係法律規定之結果，並非巧取安排之租稅規避云云，並不
      足採。
（四）又查租稅法所重視者，應為足以表徵納稅能力之經濟，而
      非其外觀形式之法律行為，故在解釋適用稅法時，所應根
      據者為經濟實質，不僅止於形式上之公平，應就實質上經
      濟利益之享受者予以課稅，始符實質課稅及公平課稅之原
      則，司法院釋字第420、496及500號解釋可資參照。又量
      能課稅為法治國家稅法之基本原則，租稅負擔應依其經濟
      之給付能力來衡量，而定其適當的納稅義務，凡負有相同
      之負擔能力即應負擔相同之租稅，司法院釋字第565號解
      釋理由書可資參照，如利用避稅行為以取得租稅利益，其
      私法上效果依契約自由原則仍予尊重，但在稅法上則應依
      實質負擔能力予以調整。蓋避稅行為本質為脫法行為，稅
      法本身為強行法即有不容規避性。本件原告於90年2月2日
      先贈與系爭新店段200-1地號建地極小部分持分（1/500）
      予謝耀崧，其配偶及其長子復於91年1月21日及1月22日贈
      與系爭大灣段5063地號（持分865/1000）及新店段200-8
      地號（持分97/100）等2筆公共設施保留地大部分持分予
      謝耀崧，嗣91年3月11日經由系爭共有土地分割，使謝耀
      崧取得系爭新店段200-1地號建地全部，原告則取得系爭
      新店段200-8地號及大灣段5063地號等2筆公共設施保留地
      全部，其經濟上之實質意義，係假藉免徵贈與稅之系爭新
      店段200-8地號等2筆公共設施保留地，取巧安排移轉應稅
      之系爭新店段200-1地號建地予謝耀崧，有贈與稅免稅證
      明書、不計入贈與總額證明書及土地登記申請書等影本可
      稽，是被告依首揭規定，按系爭新店段200-1地號建地持
      分499/500（扣除已申報贈與持分1/500）公告土地現值，
      核定本次贈與總額11,550,345元，並無不合。
（五）末查首揭財政部令釋乃係基於中央主管機關就遺產及贈與
      稅法第4條第2項之規定發生疑義，以主管機關之地位為闡
      明法規之原意所為之釋示，參照司法院釋字第287號解釋
      ：「行政主管機關就行政法規所為之釋示，係闡明法規之
      原意，固應自法規生效之日起有其適用。」意旨，應自遺
      產及贈與稅法生效之日即有適用，是本件雖發生於上開函
      令作成之前，被告仍得加以援用，不生溯及既往之問題。
      另行為人利用免稅之公共設施保留地移轉應稅財產者，其
      所採模式，究其實質，係以免稅之公共設施保留地為工具
      ，目的仍在無償移轉其他應稅財產，顯然與直接贈與應稅
      財產，實質上並無不同；且該免稅之公共設施保留地僅係
      做為無償移轉應稅財產之工具，非移轉應稅財產之對價或
      負擔；又該免稅之公共設施保留地並不以行為人自有為限
      ，相對人、第三人亦均得提供該免稅土地作為移轉應稅財
      產工具，此種情形，行為人之財產於減少建地之同時，雖
      增加原非屬其所有之公共設施保留地，惟其取得該公共設
      施保留地後，得再為免稅之贈與移轉，縱死亡前未再為贈
      與移轉，俟其死亡時亦因繼承而免稅移轉予繼承人，故就
      該家族整體之財產而言，該免稅之公共設施保留地，僅係
      內部成員移轉應稅土地之工具，尚非移轉應稅財產之對價
      或負擔。再者，首揭函令規定旨在貫徹前揭實質課稅原則
      ，為防止贈與稅逃漏及維持課稅公平所必要，並未增加法
      律所定人民納稅義務，與憲法第19條並無牴觸，納稅義務
      人若違反稅法上誠實申報繳納稅款義務，而減少核定應納
      稅額，依首揭規定，稽徵機關得依職權查得有關課稅之重
      要事實，依法補徵，與司法院釋字第287號及第525號解釋
      之法安定性及信賴保護原則無涉，原告所訴洵無足採。
      理  由
一、按「凡經常居住中華民國境內之中華民國國民，就其在中華
    民國境內或境外之財產為贈與者，應依本法規定，課徵贈與
    稅。」、「本法稱贈與，指財產所有人以自己之財產無償給
    予他人，經他人允受而生效力之行為。」、「同一贈與人在
    同一年內有兩次以上依本法規定應申報納稅之贈與行為者，
    應於辦理後一次贈與稅申報時，將同一年內以前各次之贈與
    事實及納稅情形合併申報。」為遺產及贈與稅法第3條第1項
    、第4條第2項及第25條所規定。又「贈與人假藉免徵贈與稅
    之土地，取巧安排移轉其他應稅財產予子女者，例如：先贈
    與子女公共設施保留地，再以現金買回；或先贈與子女公共
    設施保留地，再以建地與之交換；或先贈與子女公共設施保
    留地之大部分持分及建地之極小部分持分，再經由共有土地
    分割，使其子女取得整筆建地等，其實質與直接贈與現金、
    建地等應稅財產並無不同，應就實質贈與移轉之財產，依遺
    產及贈與稅法第四條第二項規定課徵贈與稅。」則經財政部
    92年4月9日台財稅字第0910456306號函釋在案，該函釋係財
    政部本於行政主管機關之地位，就如何貫徹遺產及贈與稅法
    第4條第2項規定之執行所為闡明法規原意之行政規則，核與
    母法規定之意旨相符，本院自得予以援用。
二、本件原告於90年2月2日將其所有台南縣新市鄉○○段200-1
    地號建地持分1/500贈與其次子謝耀崧，並於同年2月5日辦
    理贈與稅申報，經被告核定贈與總額25,175元。又原告之配
    偶謝海塗於91年1月21日將其所有台南縣永康市○○段5063
    地號公共設施保留地持分992/1000贈與原告（持分127/1000
    ）及次子謝耀崧（持分97/100），並於91年2月5日辦理贈與
    稅申報，經被告分別核定不計入贈與額1,243,780元及贈與
    總額8,471,420元，同額核定公共設施保留地扣除額；另原
    告之配偶謝海塗及長子謝耀欽於91年1月22日分別將渠等所
    有台南縣新市鄉○○段200-8地號公共設施保留地持分96/10
    0及1/100贈與謝耀崧，分別於91年2月5日及2月6日辦理贈與
    稅申報，經被告分別核定贈與總額3,048,514元及31,755元
    ，同額核定公共設施保留地扣除額在案；原告旋於同年3月
    11日經由上開共有土地分割方式，使謝耀崧取得上開新店段
    200-1地號建地全部，原告則取得上開新店段200-8地號及大
    灣段5063地號等2筆公共設施保留地全部。案經被告查獲，
    乃以原告有假藉免徵贈與稅之土地取巧安排移轉其他應稅財
    產情事，乃依遺產及贈與稅法第4條第2項規定，按上開新店
    段200-1地號建地持分499/500（扣除已申報贈與持分1/500
    ）公告土地現值11,550,345元，加計91年度前次核定贈與額
    998,381元，核定91年度贈與總額12,548,726元，贈與淨額
    11,548,726元，應納稅額2,133,156元等情，已經兩造分別
    陳述在卷，並有贈與稅申報書、土地登記申請書、贈與稅應
    稅案件核定通知書、贈與稅繳款書等附原處分卷可稽，自堪
    認定。
三、原告雖以前揭情詞茲為爭執，茲應審究者，為原告以贈與部
    分建地予其次子謝耀崧，其2人再藉由原告配偶謝海塗及長
    子謝耀欽贈與公共設施保留地，形成原告與其次子謝耀崧共
    有關係後，旋即以合併分割之方式，將建地移轉予謝耀崧，
    為合法之節稅行為，抑或屬逃避贈與稅之租稅規避行為？
（一）按所謂「稅捐規避」乃是指利用私法自治契約自由原則
      ，對於私法上法形式選擇之可能性，從私經濟活動交易之
      正常觀點來看，欠缺合理之理由，而選擇通常所不使用之
      法形式，於結果上實現所意圖之經濟目的或經濟成果，但
      因不具備對應於通常使用之法形式之課稅要件，因此減輕
      或排除稅捐負擔。因此稅捐規避與合法的（未濫用的）節
      稅不同，節稅乃是依據稅捐法規所預定之方式，意圖減少
      稅捐負擔之行為，反之，「稅捐規避」則是利用稅捐法規
      所未預定之異常的或不相當的法形式，意圖減少稅捐負擔
      之行為。故而，納稅義務人不選擇稅法上所考量認為通常
      之法形式（交易形式），卻選擇與此不同之迂迴行為或其
      他異常的法形式，以達成與選擇通常法形式之情形基本上
      相同之經濟效果，而同時卻能減輕或排除與通常法形式相
      連結之稅捐上負擔者，即應認屬「租稅規避」，而非合法
      之節稅。
（二）經查，原告於90年2月5日申報其於同年月2日將其所有坐
      落台南縣新市鄉○○段200-1地號建地贈與其次子謝耀崧
      ，經被告核定贈與淨額0元。又原告之配偶謝海塗於91年
      2月5日申報其於同年1月21日將其所有坐落台南縣永康市
      ○○段5063地號公共設施保留地贈與持分127/1000予原告
      ，贈與持分97/100予其次子謝耀崧，贈與價額各為8,471,
      420元及1,243,780元，並基於都市計畫法第50條之1：「
      公共設施保留地因本法第四十九條第一項徵收取得之加成
      補償，免徵所得稅；因繼承或因配偶、直系血親間之贈與
      而移轉者，免徵遺產稅或贈與稅。」之規定，核定同額減
      除公共設施保留地扣除額，課稅贈與淨額為0元。另原告
      之配偶謝海塗及長子謝耀欽分別於91年2月5日及2月6日申
      報其等各於同年1月22日將所有台南縣新市鄉○○段200-8
      地號公共設施保留地各贈與持分96/100及1/100予謝耀崧
      ，經被告分別核定贈與總額3,048,514元及31,755元，並
      同額減除公共設施保留地扣除額，贈與淨額亦為0元等情
      ，有贈與稅申報書、稽徵機關審查核定報告欄、贈與稅免
      稅證明書等影本附原處分卷足稽。原告俟上開贈與完成後
      ，繼而於91年3月11日與其次子謝耀崧就共有之200-1、20
      0-8及5063地號土地等為共有物分割，結果由謝耀崧取得
      上開新店段200-1建地持分全部，原告則取得上開新店段
      200-8及大灣段5063地號公共設施保留地全部，此亦有土
      地登記申請書附原處分卷為憑。綜上各情可知，原告係先
      藉由原告贈與建地予其子謝耀崧，及藉由原告配偶謝海塗
      、長子謝耀欽贈與公共設施保留地予原告及謝耀崧，再由
      原告與其次子謝耀崧分割共有土地之方式，而由其子謝耀
      崧取得建地所有權，情實顯然。
（三）按都市計畫法第50條之1規定：「公共設施保留地因本法
      第四十九條第一項徵收取得之加成補償，免徵所得稅；因
      繼承或因配偶、直系血親間之贈與而移轉者，免徵遺產稅
      或贈與稅。」之意旨，係鑑於土地如被指定為公共設施保
      留地，不僅土地所有權人於徵收前受有土地使用目的之限
      制，復因同法第50條又將原定政府機關取得公共設施保留
      地之期限予以修正刪除，故為維護土地所有權人之權益，
      都市計畫法除提高徵收補償地價外，另增訂第50條之1加
      強稅捐優惠，以彌補土地所有權人因長期保留所遭受之損
      失。然觀本件贈與之情形，係藉由原告、原告之配偶及其
      長子謝耀欽交錯贈與極微小持分建地及極大持分公共設施
      保留地予次子謝耀崧，從而形成原告與謝耀崧2人共有上
      開建地及公共設施保留地之關係；此種微小持分之建地及
      極大持分公共設施保留地贈與方式，不僅形成較諸原來更
      複雜之共有關係，有違一般土地共有常態，亦不利於土地
      之利用及經濟融通；尤其原告贈與原應課贈與稅之建地部
      分，因其贈與之持分微小，價值甚微，其贈與價額合計僅
      25,175元，因而免徵贈與稅，然其次子卻已取得該建地之
      共有人地位。而謝耀崧獲贈之公共設施保留地部分，則因
      受贈之持分為大部分，表面上雖屬高額之贈與，但因其免
      徵贈與稅之結果，致該部分之贈與價額應自贈與總額中扣
      除，從而造成謝耀崧受贈之建地及公共設施保留地事件，
      均毋庸繳納贈與稅；並經此安排已使謝耀崧取得之公共設
      施保留地之價值，足可相當於原告所共有之建地價值，此
      觀原處分卷土地登記申請書及共有土地分割契約書自明。
      換言之，原告藉上開不合常規之贈與土地方式，先使謝耀
      崧取得足可相當於原告保留之建地價值之公共設施保留地
      ，形成原告與謝耀崧間具有權利價值均衡之共有外觀；旋
      於短時間內，再藉由上開土地之合併分割，使謝耀崧順利
      取得原屬原告所有且原應納贈與稅之建地即新店段200-1
      地號建地全部。要言之，原告藉與其子謝耀崧間進行一連
      串之非常規贈與形成彼此共有之形式，再藉由合併分割土
      地之協議，終致謝耀崧取得原屬原告所有之建地全部，凡
      此各節顯係經過精細之計算，原告顯係藉其配偶及長子謝
      耀欽，刻意安排贈與公共設施保留地為導管，達成無償輸
      送建地所有權予其子謝耀崧之目的；卻藉掩身於上開都市
      計畫法第50條之1有關贈與公共設施保留地免徵贈與稅之
      租稅惠優規定下，毋庸繳納贈與稅，然此顯非都市計畫法
      第50條之1給予公共設施保留地所有權人租稅優惠之目的
      ！是原告與謝耀崧間之土地移轉及合併分割等行為，形式
      上固係透過私法上契約自由之方式，所為合於法律形式之
      行為；但其中如前所述有諸多違反私經濟活動之正常模式
      ，而也因此等迂迴、多階段、並異常之法形式行為，環環
      相扣結果，達成由原告贈與上開應稅建地予其子之目的，
      並此相同之經濟效果，卻能隱藏一般人贈與建地時應納之
      贈與稅，此已超乎都市計畫法第50條之1之立法目的，原
      告顯係濫用該租稅優惠之規定，從而排除其應負擔之贈與
      稅，則原告顯然僅基於減免稅捐為惟一目的所為之迂迴、
      非常規法律安排，其為一「租稅規避」行為，甚為明確。
      原告訴稱其行為均屬依據法律規定之合法節稅行為，謝耀
      崧係本於共有物分割取得系爭建地並非無償取得，而原告
      無庸繳納贈與稅純係法律規定之結果，並非巧取安排之租
      稅規避云云，並不足採。
（四）再按「稅捐之核課期間，依左列規定：一、依法應由納稅
      義務人申報繳納之稅捐，已在規定期間內申報，且無故意
      以詐欺或不正當方法逃漏稅捐者，其核課期間為五年。二
      、依法應由納稅義務人實貼之印花稅，及應由稅捐稽徵機
      關依稅籍底冊或查得資料核定課徵之稅捐，其核課期間為
      五年。三、未於規定期間內申報，或故意以詐欺或其他不
      正當方法逃漏稅捐者，其核課期間為七年。在前項核課期
      間內，經另發現應徵之稅捐者，仍應依法補徵或並予處罰
      ；在核課期間內未經發現者，以後不得再補稅處罰。」稅
      捐稽徵法第21條定有明文。又財政部上揭92年4月9日台財
      稅字第0910456306號函釋，乃係主管機關為闡明遺產及贈
      與稅法第4條第2項規定之原意所為之釋示，自法規生效之
      日起即有其適用，要與法律溯及既往無涉，不生溯及既往
      之問題。且該函釋規定旨在貫徹前揭實質課稅原則，為防
      止贈與稅逃漏及維持課稅公平所必要，並未增加法律所定
      人民納稅義務，與憲法第19條並無牴觸，亦無關於信賴保
      護原則。至原告所舉財政部67年7月24日台財稅字第34896
      號函釋「共有土地分割各人無償取得原持分比例不等者應
      核課贈與稅」及83年7月20日台財稅字第831602181號函釋
      「共有土地協議分割後，‧‧‧彼此間已有補償之約定者
      ，除有遺產及贈與稅法第5條第2款、第5款或第6款所規定
      之情形外，免辦理贈與稅申報。」等，均係非以租稅規避
      為手段之共有物分割案件所為之釋示，此與本件係刻意安
      排之租稅規避情形不同，自難比附援引。原告主張財政部
      未曾禁止人民以免徵贈與稅土地與一般土地合併分割，嗣
      卻以92年4月9日台財稅字第0910456306號函釋回溯增加人
      民所無之限制云云，並不足採。是被告事後於核課期間內
      查得原告贈與系爭應稅土地之全貌，乃據查得之事證依遺
      產及贈與稅法第3條第1項、4條第2項及第25條規定，核實
      對原告補徵贈與稅，核與稅捐稽徵法第21條第2項規定無
      違，自屬有據。其未增加原告之負擔，並無違反租稅法定
      及法律保留原則，原告所訴，洵無足採。
四、綜上所述，原告之主張並不可採。從而被告依遺產及贈與稅
    法第4條第2項規定，按上開新店段200-1地號建地持分499/5
    00（扣除已申報贈與持分1/500）公告土地現值11,550,345
    元，加計91年度前次核定贈與額998,381元，核定91年度贈
    與總額12,548,726元，贈與淨額11,548,726元，應納稅額2,
    133,156元，並無違誤。訴願決定予以維持，亦無不合。原
    告起訴意旨求為撤銷，為無理由，應予駁回。
五、據上論結，本件原告之訴為無理由，依行政訴訟法第195條
    第1項後段、第98條第3項前段，判決如主文。
中    華    民    國    92    年     1    月   26     日
                  第二庭審判長法  官  江幸垠
                              法  官  戴見草
                              法  官  簡慧娟
以上正本係照原本作成。
如不服本判決，應於判決送達後20日內向本院提出上訴書狀，其
未表明上訴理由者，應於提起上訴後20日內向本院提出上訴理由
書（須按對造人數附繕本）；如於本判決宣示或公告後送達前提
起上訴者，應於判決送達後20日內補提上訴理由書（須附繕本）
。未表明上訴理由者，逕以裁定駁回。
提起上訴應預繳送達用雙掛號郵票7份（每份34元）。
中    華    民    國    95    年     1    月   26     日
                              書記官   楊曜嘉


司法院資訊處製作；財團法人民間司法改革基金會備份。
